【裁判字號】    98,訴,42
【裁判日期】    990504
【裁判案由】    違反臺灣地區與大陸地區人民關係條例
【裁判全文】
福建金門地方法院刑事判決               98年度訴字第42號
    被      告  乙○○
    選任辯護人  李志澄律師
    被      告  丙○○
    指定辯護人  陳素鶯律師
    被      告  甲○○
    選任辯護人  王福民律師
上列被告因違反臺灣地區與大陸地區人民關係條例案件，經檢察
官提起公訴（98年度偵字第465號），本院判決如下：
    主  文
乙○○、丙○○、甲○○均無罪。
    理  由
壹、程序部分：
一、證據之實體法則：
  (一)被告之自白非屬傳聞證據，祇要具有任意性，並與事實相符
    ，不分係在審判內、外所為，均有證據能力；而被告乙○○
    、甲○○就其在本案偵查中所為供述之任意性均不爭執；且
    各被告所為不利於己之供述，依後段理由所述亦與事實相符
    ，復查無刑事訴訟法第156條第1項、第158條之2所定不得作
    為證據之情形，即皆有證據能力。
  (二)證據法上之證明可分為「嚴格證明」與「自由證明」二種；
    其中之「嚴格證明」係指證明所使用之證據須具有證據能力
    ，且經合法之調查程序之謂，刑事訴訟法第154條第2項規定
    ：「犯罪事實應依證據認定之，無證據不得認定犯罪事實」
    ，第155條第2項規定：「無證據能力、未經合法調查之證據
    ，不得作為判斷之依據」，即本此旨；而所謂「自由證明」
    ，則指證明所適用之證據不以具有證據法上所規定之證據能
    力為必要，其調查方式亦較無嚴格之限制。關於構成要件該
    當、違法性、有責性及刑罰加重、減輕要件等決定刑罰權之
    存否及範圍之「犯罪事實」(實體事實)，攸關社會秩序之維
    護及人權之保障，刑事訴訟法復設有前述規定，故認定犯罪
    事實所憑之證據，均需經嚴格證明。由此觀之，所謂證據能
    力，即指可供嚴格證明使用之證據資格；其所篩選之對象，
    自亦指須經嚴格證明之犯罪事實有關之判斷而言。倘法院審
    理之結果，認被告被訴之犯罪事實並不存在，應為無罪之諭
    知時，因所援為被告有利之證據並非作為認定犯罪事實之基
    礎，祇是作為彈劾檢察官或自訴人所提證據之不具憑信性，
    其證據能力自無須加以嚴格限制。易言之，法院諭知被告無
    罪之判決時，即使係傳聞證據，亦皆得作為彈劾證據使用，
    以供法院綜合研判形成心證之參考(最高法院98年度臺上字
    第5774號刑事判決意旨參照)。準此，被告以外之第三人在
    審判外所為之言詞或書面陳述，即包括張煌奇之警詢筆錄，
    暨其他共同被告之警詢、偵訊筆錄，即均得作為諭知被告無
    罪之認定基礎。
  (三)薛愛銀之中華人民共和國居民身份證正反面影本、警製通訊
    監察對象上線名冊11紙、福建金門地方法院檢察署通訊監察
    書6紙、通訊監察譯文20頁、甲○○指認乙○○照片、甲○○指認陳榮城照片、行政院衛生署金門醫院診斷證明書、金
    門縣警察局刑事警察隊98年1月19日丙○○指證照片、金門
    縣警察局刑事案件移送書、內政部及入出國移民署服務事務
    大隊金門縣服務站98年9月9日移署服金縣智字第0980001316
    號函及其檢附之旅客入出境紀錄查詢網頁、大陸地區人民進
    入臺灣地區旅行證申請書影本、大陸地區人民進入臺灣地區
    保證書影本、財團法人海峽交流基金會驗證證明書影本、結
    婚證明書影本、戶籍謄本影本、中華民國臺灣地區旅行證出
    境延期申請書(本院卷第34頁)、大陸地區人民進入臺灣地區
    旅行證申請書、大陸地區人民進入臺灣地區保證書、委託書
    影本、內政部戶政司98年12月22日內戶司字第0980232528號
    函、內政部及入出國移民署服務事務大隊金門縣服務站99年
    4月19日移署服金縣智字第0990000490號函，雖係被告以外
    之第三人在審判外所為之陳述；然當事人對其證據能力皆未
    爭執，且已表明同意使用(本院卷第69~72、159、160頁)；
    本院審酌各該言詞陳述及書面作成時之情況，並無違法取得
    或證明力過低等不宜作為證據之情事，依刑事訴訟法第159
    條之5規定，自均得作為證據。
二、證據之程序法則：
  (一)犯罪事實應依證據認定之，無證據不得推定其犯罪事實；如
    不能證明被告犯罪或其行為不罰者，應諭知無罪之判決，刑
    事訴訟法第154條第2項、第301條第1項分別定有明文；而用
    以證明犯罪事實之證據，需達通常一般人均不至於有所懷疑
    ，堪予確信其已臻真實者，始得據為有罪之認定；倘其證明
    尚未達無可置疑之程度，或積極證據本身存有瑕疵，致無從
    獲得有罪之確信時，即應為有利於被告之判斷而判決無罪(
    最高法院82年度臺上字第163號、76年度臺上字第4986號、
    30 年度上字第816號判決意旨參照)。
  (二)被告或共犯之自白，不得作為有罪判決之唯一證據，仍應調
    查其他必要之證據，以察其是否與事實相符，刑事訴訟法第
    156條第2項定有明文；故被告、共犯之自白或其他不利於己
    之陳述，雖可作為認定被告犯罪之證據，但仍須有補強證據
    以擔保該共犯自白之真實性，始得採為斷罪之依據（最高法
    院95年度台上字第5418號判決意旨參照）。
  (三)被告依刑事訴訟法第154條第1項所揭示之無罪推定原則，既
    無自證己罪之義務，刑事訴訟法第161條第1項更規定檢察官
    就被告之犯罪事實應負舉證責任，並指出證明之方法，檢察
    官就此即具有蒐集、提出證據，以說服法官之實質舉證責任
    ；至於修正前刑事訴訟法第163條第1項及修正後刑事訴訟法
    第163條第2項關於法院調查證據之規定，乃指法院應於訴訟
    當事人舉證之範圍內，依職權或聲請，循刑事訴訟法第164
    條以下關於證據調查之程序及方法而為調查，以將檢察官及
    其他當事人之舉證，轉換為法院之證據認知，究明證據之適
    格與其證明力，非謂事實審法院就卷存證據為調查外，負有
    另行蒐集證據之義務。是以檢察官所提出之證據，倘不足為
    被告有罪之積極證明，或其指出證明之方法，無從說服法院
    形成被告有罪之心證時，自應為被告無罪判決(最高法院91
    年台上字第4091號、92年台上字第128號判決意旨參照)。
貳、實體部分：
一、本件公訴意旨略以：被告乙○○與丙○○、甲○○均明知大
    陸地區人民非經主管機關許可，不得進入臺灣地區，亦不得
    使大陸地區人民非法進入臺灣地區，且明知大陸地區女子薛
    愛銀擬以假結婚方式來臺工作謀生，並無結婚之真意；因薛
    愛銀事先承諾丙○○若介紹臺籍男子與其辦理假結婚，使其
    得以順利來臺工作賺錢，將致贈金額不詳之紅包1個；丙○○竟意圖營利，與乙○○基於使大陸地區人民非法進入臺灣
    地區之共同犯意聯絡，由丙○○透過乙○○介紹認識甲○○
    後，共同以若與薛愛銀辦理假結婚，使其得以順利來臺，每
    月可獲得新臺幣1萬元酬勞等語唆使甲○○，經甲○○同意
    後，丙○○、乙○○遂於96年3月21日帶甲○○一同前往大
    陸地區福建省福州市與薛愛銀會面，並於翌日（即22日），
    安排甲○○與薛愛銀在福州市民政局辦理結婚登記。嗣薛愛
    銀因不明原因並未申請入境來臺云云，因認被告乙○○、丙○○、甲○○均係違反臺灣地區與大陸地區人民關係條例第
    15條第1項規定，應論以同條例第79條第4項、第2項之意圖
    營利而使大陸地區人民非法進入臺灣地區未遂罪嫌。
二、訊據被告丙○○、乙○○就大陸地區女子薛愛銀係透過丙○○、乙○○介紹而認識甲○○，嗣並在福建省福州市民政局
    與甲○○辦理結婚登記，其後因故未申請入境來臺等情固不
    諱言，惟均否認犯罪，並為如下之辯解；被告甲○○就檢察
    官起訴之事實，則坦承不諱，另為下列陳述：
  (一)丙○○部分：
    1.丙○○係因乙○○要求介紹一個大陸女子給他某位想要結
      婚之親戚，乃幫忙介紹薛愛銀與甲○○認識，讓雙方自行
      聯繫後，於福州辦理結婚，其結婚費用及旅費亦均係薛愛
      銀提供；其後薛愛銀因甲○○遲未為其申辦來台手續，打
      電話來向丙○○抱怨，繼而以甲○○性情怪異為由，要求
      與甲○○離婚，丙○○乃先後打電話給乙○○，要他去找
      甲○○出來解決。由此可見丙○○祇是單純之婚姻介紹人
      ，並無其他作為，更未向雙方收取報酬；且薛愛銀非與甲○○假結婚，其後亦未申請入境來台，即與臺灣地區與大
      陸地區人民關係條例第79條第4項、第2項規定之犯罪構成
      要件不符。
    2.甲○○曾罹患精神疾病，其陳述是否可採，不無疑問；況
      甲○○於96年8月26日警詢時先稱係陳榮城打電話來要伊
      趕快將薛愛銀申請過來，過來後每月要給伊一萬元云云；
      嗣於98年2月9日警詢時改稱丙○○告知乙○○，若薛愛銀
      順利辦理入境來台後，由乙○○負責每月給我一萬元云云
      ，可見其陳述顯然不實。
    3.卷附之通訊監察譯文內，並無隻字片語可證明甲○○與薛
      愛銀係假結婚，暨丙○○有何營利使大陸地區人民非法入
      境之意圖，自不得僅憑甲○○上開有瑕疵之供述，遽認丙○○涉有公訴意旨所指之罪嫌。
    4.甲○○僅在福州市民政局與薛愛銀辦理結婚登記而已，迄
      未為薛愛銀提出入境申請；是以鈞院縱認甲○○與薛愛銀
      確係假結婚，甲○○所為頂多僅係預備行為而已，尚未達
      著手使薛愛銀非法進入臺灣地區之程度。
  (二)乙○○部分：
    1.被告乙○○係某次搭船赴大陸時遇見提到他有認識之大陸
      女子要嫁來臺灣乙事之丙○○，乃將此訊息轉告本即有意
      娶一大陸新娘之甲○○，經甲○○同意後，始介紹甲○○
      到大陸地區與薛愛銀辦理結婚手續，對薛愛銀要嫁來臺灣
      地區之動機、目的並不清楚，亦未受丙○○告知此事，更
      未向甲○○表示係假結婚，即無意圖營利而使大陸地區人
      民非法進入臺灣地區之犯意及行為。
    2.違反臺灣地區與大陸地區人民關係條例第15條第1項第1款
      及第79條第4項、第2項之意圖營利而使大陸地區人民非法
      進入臺灣地區未遂罪，係已開始著手實施於「進入臺灣地
      區」之行為而未遂者為構成要件；而薛愛銀欲為「假結婚
      」，併藉此入境來台乙事，並無積極事證足以證明；且薛
      愛銀縱使有意進入臺灣地區工作，與其是否欲為假結婚間
      亦必然關聯；何況薛愛銀即使與甲○○假結婚，其入境之
      前之「結婚」行為，亦僅止於「動機」或「預備」階段，
      其後既如起訴書所載並未申請入境來台，本條犯罪復無處
      罰動機犯或預備犯之規定，自不構成犯罪；起訴意旨竟認
      係構成未遂犯，自有未合。
    3.薛愛銀與甲○○尚未向臺灣地區之戶政機關辦理結婚登記
      ，並不具備申請入境臺灣之前提條件；且薛愛銀從未向主
      管機關申請入境臺灣地區，亦經鈞院向有關單位查明，則
      薛愛銀根本未著手實施入境臺灣之行為，即無未遂可言，
      顯然不符臺灣地區與大陸地區人民關係條例第79條第4項
      、第2項規定之要件。
  (三)甲○○部分：
    1.甲○○係因乙○○表示有某位大陸女子想要找一位人頭丈
      夫假結婚，以便申請入境來台工作，暨受丙○○告知若與
      該大陸女子結婚，使其得以申請入境來台工作，每月可獲
      得一萬元報酬，乃受乙○○、丙○○委託，於96年3月21
      日到大陸福州地區，與薛愛銀公證結婚；惟甲○○嗣後得
      知若為假結婚之薛愛銀申辦來台手續係屬違法後，即不願
      意為其提出入境申請，卻受丙○○透過乙○○再三催迫，
      乃至要求與薛愛銀離婚，復受張煌奇以假結婚乙事討債，
      甚感惶恐。
    2.甲○○並未幫薛愛銀申請入境，倆人亦未到臺灣地區之戶
      政機關辦理結婚登記，所以其行為是否構成臺灣地區與大
      陸地區人民關係條例第79條第4項、第2項所規定之未遂罪
      ，尚值斟酌。
    3.重度殘障、謀生不易之甲○○已坦承本件犯罪事實，使檢
      察官得以追訴其他共犯之罪行，且因後悔而未配合引進薛
      愛銀到臺灣工作之後續申請行為；是以鈞院如認其行為構
      成犯罪，懇請念在其犯後態度及身體殘障，免除其刑或賜
      予緩刑之宣告。
三、公訴人認為被告乙○○、丙○○、甲○○涉犯臺灣地區與大
    陸地區人民關係條例第79條第4項、第2項之意圖營利非法使
    大陸地區人民進入臺灣地區未遂罪嫌，無非係以乙○○、丙○○、甲○○於警詢、偵查中之自白，張煌奇之警詢筆錄，
    暨薛愛銀之身份證影本、通訊監察對象上線名冊、福建金門
    地方法院檢察署通訊監察書、通訊監察譯文為據。惟查：
  (一)薛愛銀與甲○○公證結婚後，因乙○○不願為薛愛銀申辦入
    境來臺之申請手續，丙○○即多次以電話聯繫乙○○，要求
    乙○○催促甲○○速到大陸與薛愛銀辦理離婚手續等情，為
    被告所不爭執之事實(本院卷第72、73、75、77頁)，並有通
    訊監察譯文可稽（警卷第247、248、256、257、260、262頁
    ）；參照內政部入出國及移民署服務事務大隊金門縣服務站
    99年4月19日移署服金縣智字第0990000490號函稱：「國人
    甲○○無代申請大陸地區人民薛愛銀入境臺灣地區資料」(
    本院卷第152頁)；內政部戶政司98年12月22日內戶司字第
    0980232528號函亦載明：「本案有關協查甲○○與大陸地區
    人民薛愛銀女士結婚申請乙節，據案附資料，福建金門地方
    法院檢察署檢察官起訴書之犯罪事實載明『大陸地區人民薛
    愛銀女士因不明原因並未申請入境來臺』，爰戶政事務所無
    其與臺灣地區人民甲○○先生（出生日期58年12月12日，國
    民身分證統一編號Ｚ000000000）之結婚登記紀錄及相關文件
    」(本院卷第47頁)，可見薛愛銀與甲○○在大陸地區公證結
    婚後，迄未自行或透過甲○○向我國境管機關申請入境，兩
    人亦未向我國戶政機關辦理結婚登記。
  (二)卷附之內政部及入出國移民署服務事務大隊金門縣服務站98
    年9月9日移署服金縣智字第0980001316號函所檢附之旅客入
    出境紀錄查詢網頁(本院卷第28～30頁)、大陸地區人民進入
    臺灣地區旅行證申請書影本（本院卷第30頁反面、31頁）、
    大陸地區人民進入臺灣地區保證書影本（本院卷第31頁反面
    ）、財團法人海峽交流基金會驗證證明書影本（本院卷第32
    頁）、結婚證明書影本（本院卷第32頁反面）、戶籍謄本影
    本（本院卷第33、37、38、39反面、42頁）、中華民國臺灣
    地區旅行證出境延期申請書(本院卷第34頁)、大陸地區人民
    進入臺灣地區旅行證申請書（本院卷第35、35反面）、大陸
    地區人民進入臺灣地區保證書(本院卷第36頁）、委託書影
    本（本院卷第36頁反面），係薛愛銀於91年7月5日與洪三益
    結婚後之結婚登記、認證、申請入境來台之相關資料，即與
    薛愛銀嗣於96年3月間再於大陸地區與甲○○登記結婚之經
    過毫無關聯，自無從作為認定被告犯罪之佐證。
  (三)被告丙○○、甲○○於警詢、偵查中，固均坦承甲○○係透
    過丙○○、乙○○介紹而前往大陸地區認識有意尋找人頭充
    當丈夫、藉以來台工作之薛愛銀，並在福州公證處與薛愛銀
    登記結婚等語；然結婚之相對人薛愛銀既未經入出境及移民
    署實質調查，認該婚姻具有破綻，或經警調、檢察機關偵訊
    ，證明其與甲○○並無結婚之真意；至於卷附之乙○○警詢
    、偵訊筆錄、張煌奇之警詢筆錄、薛愛銀之身份證影本、通
    訊監察對象上線名冊、福建金門地方法院檢察署通訊監察書
    、通訊監察譯文，僅分別與甲○○經介紹認識薛愛銀而與之
    在大陸公證結婚、丙○○嗣後透過乙○○催促甲○○補提證
    件或速到大陸與薛愛銀離婚、甲○○委請張煌奇到大陸地區
    代辦離婚手續、薛愛銀之身份、監察通訊之聲請，暨催請甲○○出面解決或速與薛愛銀離婚等事項有關，並非薛愛銀本
    人為何願與甲○○結婚之證據，即無足以認定丙○○、甲○○前開關於假結婚之供述為真實之其他佐證，顯難遽予採信
    。
  (四)刑法第25條所謂已著手於犯罪行為之實行，係指對於構成犯
    罪要件之行為，已開始實行者而言；於著手此項要件行為以
    前之準備行動，則屬預備行為，除法有特別處罰預備犯之明
    文，應予處罰外，不能遽以未遂犯罪論擬。易言之，刑事法
    上之未遂犯，係已著手於犯罪構成要件行為之實行而未遂者
    而言；所稱著手，指犯人主觀上對於犯罪構成事實有所認識
    ，客觀上亦有開始實行此一構成事實之表徵（行為）者，始
    足當之(最高法院25年非字第164號、30年上字第684號判例
    意旨參照)。又臺灣地區與大陸地區人民關係條例第79條第1
    項、第2項之犯罪，乃以違反同條例第15條第1款規定，即「
    使大陸地區人民非法進入臺灣地區」為構成要件，應屬實害
    犯中之結果犯；同條例第79條第4項之未遂犯，自應以著手
    實施「使大陸地區人民非法進入臺灣地區」之客觀構成要件
    行為，惟因外部（或意外）之障礙而未能完成，始相符合(
    臺灣高等法院96年度上訴字第1422號、98年度上訴字第3352
    號判決意旨參照)。
  (五)臺灣地區與大陸地區人民關係條例第79條第1項、第2項係以
    使大陸地區人民非法進入臺灣地區為犯罪構成要件，即需為
    大陸地區人民向主管機關提出入境申請，或以搭船偷渡等非
    法方式入境，始能認已著手實行各該犯罪行為；而薛愛銀迄
    未入境，甲○○亦未向主管機關申請讓薛愛銀進入臺灣地區
    ，更未向我國戶政機關辦理其與薛愛銀之結婚登記，已如前
    述，即難認甲○○有何著手於「使大陸地區人民非法進入臺
    灣地區」之客觀上行為。是以甲○○赴大陸地區與薛愛銀公
    證結婚，縱無結婚之真意，且係出於使薛愛銀得藉以來台賣
    淫之非法目的為之，仍屬使大陸地區人民非法來臺之預備階
    段，尚難認係前述犯罪之著手行為，即無未遂可言。
五、綜上所述，被告甲○○雖透過丙○○、乙○○之介紹、安排
    而往大陸地區與薛愛銀公證結婚；惟無具體積極證據足以證
    明渠3人已著手實行「使大陸地區人民非法進入臺灣地區」
    之構成要件行為，此外查無被告有公訴人所指犯行之其他證
    據，揆諸首揭法條規定及判例意旨，自應為丙○○、乙○○
    、甲○○均無罪之諭知。
據上論斷，應依刑事訴訟法第301條第1項規定，判決如主文。
本案經檢察官許志龍到庭執行職務。
中    華    民    國    99    年    5    月     4     日
                  刑事第一庭    法  官  周建興
                                法  官  周美玲
                                法  官  許嘉容
以上正本證明與原本無異。
如不服本判決，應於收受判決後10日內向本院提出上訴書狀，並
應敘述具體理由；其未敘述上訴理由者，應於上訴期間屆滿後20
日內向本院補提理由書（均須按他造當事人之人數附繕本）「切
勿逕送上級法院」。
                                書記官  龔月雲
中    華    民    國    99    年    5    月     4     日

司法院資訊處製作；財團法人民間司法改革基金會備份。
